【裁判字號】    89,訴,1498
【裁判日期】    900321
【裁判案由】    著作權法
【裁判全文】
臺灣板橋地方法院刑事判決                        八十九年度訴字第一四九八號
    公  訴  人  臺灣板橋地方法院檢察署檢察官
    被      告  乙○○
                丁○○
右列被告等因著作權法案件，經檢察官提起公訴（八十九年度偵字第四○四二號），
本院判決如左：
    主  文
乙○○、丁○○均無罪。
    理  由
一、公訴意旨略以乙○○係臺北縣樹林市○○街一二一巷十四號「優仕影音光碟店」
    負責人，經營光碟出租及交換等業務，並雇用丁○○為店員。乙○○及丁○○均
    明知電腦遊戲軟體「魔法門」及「魔法門之英雄無敵三」係美國CYSTEK INTERNA
    TIONAL  INC.之著作物，授權丙○影視國際股份有限公司（下稱丙○公司）在臺
    灣有重製、出租、銷售及發行之權利；竟未得美國 CYSTEK INTERNATIONAL INC.
    及丙○公司之同意、許可或授權，共同具有銷售或出租予不特定消費者之犯意聯
    絡，於不詳時間，在上址，由丁○○將電腦遊戲軟體「魔法門」及「魔法門之英
    雄無敵三」加以重製，並擬將侵害「魔法門」及「魔法門之英雄無敵三」電腦程
    式著作之重製物販售予不特定人，而作為營利之用。嗣於八十九年一月二十一日
    十五時二十分許，經警持憑檢察官簽發之搜索票搜索，並扣得光碟二張，案經丙○公司訴由臺北縣警察局樹林分局移送偵查，因認被告乙○○及丁○○意圖銷售
    或出租而重製「魔法門」及「魔法門之英雄無敵三」之行為，係犯著作權法第九
    十一條第二項罪嫌，而明知重製之「魔法門」及「魔法門之英雄無敵三」係侵害
    電腦程式著作財產權之物，仍作為營利使用之行為，係犯著作權法第九十三條第
    三款、第八十七條第五款之罪嫌等云云。
二、按犯罪事實應依證據認定之，無證據不得推定其犯罪事實。又不能證明被告犯罪
    者，應諭知無罪之判決，刑事訴訟法第一百五十四條、第三百零一條第一項分別
    定有明文。刑事上所謂之證據，係指足以認定被告確有犯罪行為之積極證據而言
    ，且該項證據須合於被告犯罪事實之認定，始得採為斷罪資料，是若積極證據不
    足為不利於被告事實之認定時，基於罪證有疑，利於被告之法則，即應為有利於
    被告之認定，更不必有何有利之證據（最高法院二十九年上字第三一○五號、三
    十年上字第八一六號判例意旨參照）。再者，告訴人之告訴，係以使被告受有罪
    之判決為其終極之目的（或意涵高額之民事請求賠償談判籌碼之另一思考方向？
    ），因之，告訴人所指述者，是否與事實相符，仍應調查其他證據以資審認，換
    言之，即必須藉由補強證據之存在，以增強或擔保告訴人（證人）陳述之證明力
    ，該證人（告訴人）之證述，始適合作為認定犯罪事實之基礎（同上法院五十二
    年臺上字第一三○○號判例意旨參照），合先敘明。
三、公訴人認被告等二人涉犯右揭犯行，無非係以右揭犯罪事實業據告訴人之代理人
    甲○○、郭香吟指訴綦詳，並有現場照片十二幀及光碟二張扣案可資佐證；電腦
    遊戲軟體「魔法門之英雄無敵三」係美國 CYSTEK INTERNATIONAL INC.之著作物
    ，授權丙○公司在臺灣享有重製、出租、銷售及發行之權利一節，有電腦遊戲軟
    體授權書影本附卷可稽；扣案之光碟（上標示ＧＭ三六七）中，有「女王珍藏帖
    第三十七集」之目錄，並有「魔法門」等各式遊戲之壓縮程式，另有大補帖之廣
    告，足徵被告確有將遊戲之電腦程式重製於光碟中，並加以銷售營利等為其論據
    。
四、訊據被告乙○○及丁○○二人，固不否認有該查獲拷貝之光碟片情事，惟均矢口
    否認有何違反著作權法犯行，被告乙○○辯稱：一片是丁○○有買原版的「魔法
    門英雄無敵三」，並將重製的備份放在公司的電腦內供自己玩的，另一片查扣的
    是伊買的原版，無再拷貝云云；被告丁○○辯稱：魔法門英雄無敵三是伊買原版
    ，在家裡拷貝的自己要玩的，是基於愛護才拷貝，因為怕刮傷云云。經查：
    (一)、本案雖經告訴代理人指訴該所謂享有著作權之著作物，有受侵害之事實；並
        有搜索扣押證明筆錄、查獲當日之照片十二幀及光碟片二片扣案等情。然查
        扣之二片光碟片，是在被告本身置放光碟片之袋內取獲，因此，所應論究者
        ，乃該原先有購置合法著作物，而後本於個人合理使用之拷貝行為，並就該
        單一放置有無公訴所指著作權法規範之侵害著作權犯罪故意，即屬首要。
    (二)、是按著作權法第九十一條第二項係以意圖銷售、出租為前提要件，同法第八
        十七條第五款規定：明知係侵害電腦程式著作財產權之重製物而仍作為直接
        營利之使用者。由此觀之，各該視為侵害之行為要件，係以明知為侵害著作
        權之物，而作為直接營利之用，其方式則有銷售、出租之行為。因細繹之，
        其基本行為乃係將侵害著作權之物，作為營利之用為前提要件，果若，僅單
        一之將原所購得之原版著作物加以拷貝，本於個人合理性使用之目的（著作
        權法第五十一條、第六十五條合理使用內涵參照），僅供自己使用，與生活
        常情無何悖反，當難認為有何營利意圖，故仍與各該規範視為侵害行為者有
        間。稽此各該條之罪，均係以行為人主觀上有侵害他人著作權之犯罪故意為
        必要，如欠缺此等犯意，自無構成各該條罪名之餘地，亦甚明確。
    (三)、因此，查究被告開設之光碟交換出租店內，擺放合法光碟片數量甚夥，亦包
        括所稱向告訴人購置之原版片陳列架上在內，此觀之偵查卷內拍攝現場陳列
        情狀足明，因此，該光碟片查獲處所以言，僅係擺放在一般人隨身攜帶之光
        碟置放袋之內（按：此等置放光碟之袋子，一般學習電腦者均具備之，非可
        以其等係經營如此類型之遊戲光碟店，即恝置不論）。固然，縱令該等光碟
        片或許有告訴指陳情事，然基於個人生活情狀，所陳係為本身購置合法之著
        作物，再為拷貝一份用供備分，斟酌本身使用之目的、分量，並對原來著作
        權利之影響程度，觀之立法條文旨意，基於合理解釋自難謂有所謂之主觀故
        意之侵害行為，矧於社會共同生活秩序之違反與否，進而慮及著作權保護本
        質加以考量比較觀察，若此之日常生活安排，就該查扣之光碟片之擺放於一
        般使用之隨身攜帶之光碟置放袋內之全體情狀綜合觀察之（見證人即原與警
        方一同到達現場之告訴人代理人甲○○於本院八十九年十一月十日訊問時所
        陳查獲情形），仍難逕認有何意圖營利之基本事證情形存在，蓋法律需要隨
        社會環境之更易變遷，於變化中求其生長，否則僵化在所難免，社會適應之
        需要不能達成，唯乃藉諸法律之活性化始克有成，俾始合於現實環境之生活
        型態，進而達成法律本旨賦予所應達成之應然規範目的，更應避免無端介入
        應加以保護之人民權益。蓋其購買合法之著作物，其後基於本身個人之使用
        ，而為單一之拷貝（被告乙○○否認有拷貝之行為，辯稱係原版者），而無
        他項不法企圖，非可因為其本身係經營該等光碟片出租，遽認為有侵害著作
        權之犯罪故意。
    (四)、再者，該公訴所指侵害著作權之二片光碟片，其中之「英雄無敵三」被告丁○○另行提出原版光碟（告訴人代理人就此並無爭執），經播放與扣案之「
        英雄無敵三」相同；「魔法門」部分，則無顯示畫面，翌次勘驗另由告訴人
        所指派之電腦技術人員甲○○自行攜帶電腦儀器播放操作，亦無法顯示任何
        畫面，被告乙○○則稱該「魔法門」係一九九六年由網路下單購置，買來即
        係如此等，此有本院勘驗筆錄在卷（見本院八十九年十二月十二日、十六日
        勘驗暨訊問筆錄），是依此現存證據，並對照被告二人所陳，固然有公訴所
        指之「魔法門」之壓縮程式等，然原版購置者，當有此等，況且並無證據否
        認此一部份非為被告所購，因此並未能證明所查扣之光碟片即有公訴所指犯
        行。
    (五)、告訴代理人之指述，亦僅止於說明被告等有持有所謂之侵害各該著作而已，
        亦無從說明被告即有何違反著作權法之行為，矧被告所營之該遊戲光碟店內
        亦有擺放有告訴人代理人不爭執之所謂「原版光碟」，則公訴人本於告訴人
        之指述，並且在無積極證據證明之補強，自難以推虛之法，遽入人於罪。故
        被告等辯稱伊無侵害告訴人著作權之犯意乙節，應屬事實，堪以採信。退之
        以言，被告等為光碟之認知程度較他人為廣深，應加以特別之注意義務，其
        未盡此較一般人為高之注意義務，仍屬於過失之一環，仍非得以未必故意視
        之，否則，凡是從事此等之業務者，又需若此犧牲？因此，究之被告二人，
        亦僅係有無過失犯之應受處罰之問題，然公訴所指亦無處罰過失犯之特別規
        定，要無疑義。矧被告丁○○固然有購置合法光碟後，再為本身之使用而拷
        貝該單一數量之光碟片，外觀上與重製之構成要件相符，但其行為之違法性
        尚不足以使刑事程序加諸於此種行為，此與拷貝數量甚多，顯足以認為侵害
        他人著作權之著作物者迥不相同，非可相提並論。
五、綜上所述，著作財產權之應予加強保護，為全民、政府間所具共識，固屬無疑，
    然以公權力介入追究時，仍應有其正確方向目標，非可無的，始可，否則，告訴
    對象或係方向錯誤，隨興而為，衍生諸多不必要困擾，造成全民對司法機關成為
    不當打手之疑慮，不脛而走，於當事人憲法或法律上之權益亦諸多妨害，實非法
    治國家所應有追緝犯罪之立法本旨（按：即告訴人告訴之本質目的之所在，況且
    告訴人代理人亦不否認被告所營之光碟店諸多購置告訴人處之原版光碟，已如前
    述）。因之，公訴人認被告涉犯前揭犯行，其所據事證，實已不足為被告有罪之
    認定，玆本院審酌本案所有之證據，尚未達於通常一般之人，均不致於有所懷疑
    ，而得確實證明起訴犯罪事實能為有罪認定之程度，換言之，證據法則所擷取認
    定犯罪之積極證據已屬欠缺。此外，復查無其他確切可信之證據，足資證明被告
    確有公訴人所指之犯行，自難以被告係經營光碟之出租或交換之業務，而以擬制
    、推測之法，遽入人罪，因不能證明被告犯罪，自應為其無罪之諭知。
據上論斷應依刑事訴訟法第三百零一條第一項前段，判決如主文。
本案經檢察官朱帥俊到庭執行職務
中      華      民      國    九  十    年      三    月    二  十  一  日
                                  臺灣板橋地方法院智慧財產法庭
                                            法  官  黎錦福
右正本證明與原本無異。
如不服本判決，應於判決送達後十日內向本院提出上訴狀。
                                            書記官  戴尚榮
中      華      民      國    九  十    年      三    月    二  十  三  日


司法院資訊處製作；財團法人民間司法改革基金會備份。
